臺灣桃園地方法院刑事判決　　　　　　 100年度簡上字第67號
上　訴　人　臺灣桃園地方法院檢察署檢察官
被　　　告　莊俊維
上列上訴人即被告因詐欺案件，不服本院簡易庭於中華民國99年
12月24日所為99年度壢簡字第2776號第一審刑事簡易判決（偵查
案號：臺灣桃園地方法院檢察署99年度偵字第23742 號、第2731
0 號，暨移送併辦案號：臺灣臺北地方法院檢察署99年度偵字第
24350 號），提起上訴，本院管轄第二審之合議庭判決如下：
    主  文
原判決撤銷。
莊俊維幫助意圖為自己不法之所有，以詐術使人將本人之物交付
，處有期徒刑月，如易科罰金，以新臺幣壹仟元折算壹日。
    事  實
一、莊俊維預見提供金融機構帳戶之存摺，金融卡及密碼予他人
    使用，足以幫助他人提領獲取詐欺之犯罪所得，竟基於幫助
    詐欺之犯意，於民國99年4 月24日，將其所有之渣打國際商
    業銀行（原新竹國際商業銀行，下稱渣打銀行）楊梅分行帳
    號：000-00000000000001號帳戶、臺灣中小企業銀行（下稱
    臺灣企銀）楊梅分行帳號：000-00000000000 號帳戶、中華
    郵政股份有限公司（下稱中華郵政）楊梅大同郵局帳號：00
    0-00000000000000號帳戶、臺灣新光銀行帳戶之存摺、金融
    卡及密碼，以宅急便郵寄方式交付其在網路MSN 聊天認識真
    實姓名、年籍均不詳，自稱「陳昇」之成年男子，供作犯罪
    集團使用，嗣該男子取得上開帳戶之存摺等物後，即與其所
    屬之犯罪集團成員，共同意圖為自己不法之所有，於如附表
    所示之時間，以佯稱網路購物誤設分期扣款及網路援交之詐
    騙方式，詐騙如附表所示之人，致渠等陷於錯誤，而於如附
    表所示之時間，轉帳如附表所示之金額至莊俊維所有如附表
    所示之帳戶內。嗣因洪芸惠、許菀翊、宋健誌、邱筱蕙、陳
    佳綾及趙冠茹發覺有異，始知受騙，乃報警處理，經警循線
    查知上情。
二、案經桃園縣政府警察局楊梅分局及平鎮分局報告臺灣桃園地
    方法院檢察署檢察官偵查後聲請簡易判決處刑暨新北市政府
    警察局報請臺灣臺北地方法院檢察署檢察官呈請臺灣高等法
    院檢察署令轉臺灣桃園地方法院檢察署檢察官移送併辦。
    理  由
壹、證據能力方面：
一、按被告以外之人於審判外之言詞或書面陳述，除法律有規定
    者外，不得作為證據；被告以外之人於審判外之陳述，經當
    事人於審判程序同意作為證據，法院審酌該言詞陳述或書面
    陳述作成時之情況，認為適當者，亦得為證據。當事人、代
    理人或辯護人於法院調查證據時，知有第159 條第1 項不得
    為證據之情形，而未於言詞辯論終結前聲明異議者，視為有
    前項之同意，刑事訴訟法第159 條第1 項及第159 條之5 分
    別定有明文。查證人洪芸惠、許菀翊、宋健誌、邱筱蕙、陳
    佳綾及趙冠茹於警詢中所為陳述，固均屬傳聞證據，惟檢察
    官及被告就前揭審判外陳述之證據能力，於本院準備程序均
    不爭執，而檢察官迄至言詞辯論終結前並未再聲明異議，且
    被告復未到庭或以書狀聲明異議，依同法第159 條之5 第2
    項規定，視為公訴人、被告均同意作為證據。經核上開證據
    資料製作時之情況，查無違法不當或證明力明顯過低之瑕疵
    ，亦認為以之作為證據應屬適當，認均有證據能力。
二、其次，本案認定事實所引用之文書證據及物證，並無證據證
    明係公務員違背法定程式所取得，亦無刑事訴訟法第159 條
    之4 之顯有不可信之情況與不得作為證據之情形。本院斟酌
    本案卷內之證據並非非法取得，亦無證明力明顯過低之情形
    ，且經本院於審判期日依法進行證據之調查、辯論，被告於
    訴訟上之程序權即已受保障，故前揭各該證據，均得採為證
    據，合先敘明。
貳、實體方面：
一、上開犯罪事實，業據被告莊俊維迭於警詢、偵訊及本院坦認
    不諱（參見臺灣桃園地方法院檢察署〈以下簡稱桃檢〉99年
    度偵字第23742 號卷第6 頁至第7 頁、99年度偵字第27310
    號卷第26頁至第27頁，臺灣士林地方法院檢察署〈以下簡稱
    士檢〉99年度偵字第24350 號卷第176 頁，本院100 年度簡
    上字第67號卷第17頁反面、第21頁），查上開渣打銀行、臺
    灣企銀及中華郵政等帳戶均係被告所開立且被害人洪芸蕙等
    人確有陷於錯誤，而依詐騙集團成員之指示，操作自動櫃員
    機，轉帳如附表所示之金額至被告所開立之上揭帳戶，有上
    開銀行檢送上開帳戶開戶申請資料、被告國民身分證、交易
    明細表等在卷可查（參見上開桃檢99年度偵字第27310 號卷
    第14頁至第20頁、上開桃檢99年度偵字第23742 號卷第10頁
    至第15頁、第55頁），且被告確於99年4 月27日透過宅急便
    之郵寄方式寄送上開4 本帳戶至臺南宅急便，有宅急便單據
    1 紙附卷可查（參見上開桃檢99年度偵字第27310 號卷第10
    頁至第28頁），核與證人即被害人洪芸惠、許菀翊、宋健誌
    、邱筱蕙、陳佳綾及趙冠茹於警詢中（參見上開桃檢99年度
    偵字第27310 號卷第7 頁，上開桃檢99年度偵字第23742 號
    卷第17頁、第25頁反面、第33頁、第41頁，上開北檢99年度
    偵字第24350 號卷第135 頁）陳述之情節相符，此外，並有
    ：臺北市政府警察局信義分局六張犁派出所受理刑事案件
    報案三聯單、內政部警政署反詐騙諮詢專線紀錄表、洪芸惠
    匯款之華泰銀行、彰化銀行自動櫃員機轉帳明細影本各1 紙
    （以上參見上開桃檢99年度偵字第27310 號卷第10頁至第13
    頁）；臺南縣警察局永康分局復興派出所受理各類案件紀
    錄表、受理刑事案件報案三聯單、受理詐騙帳戶通報警示簡
    便格式表、內政部警政署反詐騙諮詢專線紀錄表、許菀翊匯
    款之渣打銀行自動櫃員機轉帳明細影本1 紙（以上參見桃檢
    99年度偵字第23742 號卷第19頁至第24頁）；臺南市警察
    局第二分局博愛派出所受理各類案件紀錄表、受理刑事案件
    報案三聯單、受理詐騙帳戶通報警示簡便格式表、內政部警
    政署反詐騙諮詢專線紀錄表、宋健誌匯款之渣打銀行自動櫃
    員機轉帳明細影本4 紙（以上參見桃檢99年度偵字第23742
    號卷第28頁至第32頁）；臺北市政府警察局中山分局大直
    派出所受理各類案件紀錄表、受理詐騙帳戶通報警示簡便格
    式表、內政部警政署反詐騙諮詢專線紀錄表、邱筱蕙匯款之
    渣打銀行自動櫃員機轉帳明細影本1 紙（以上參見桃檢99年
    度偵字第23742 號卷第35頁至第39頁）；高雄縣政府警察
    局湖內分局阿蓮分駐所受理各類案件紀錄表、受理刑事案件
    報案三聯單、受理詐騙帳戶通報警示簡便格式表、內政部警
    政署反詐騙諮詢專線紀錄表、陳佳綾匯款之渣打銀行自動櫃
    員機轉帳明細影本1 紙（以上參見桃檢99年度偵字第23742
    號卷第43頁至第48頁）；基隆市警察局第四分局偵查隊受
    理刑事案件報案三聯單、內政部警政署反詐騙諮詢專線紀錄
    表、趙冠茹匯款之永豐銀行自動櫃員機轉帳明細影本2 紙（
    以上參見北檢99年度偵字第24350 號卷第133 頁反面至第13
    5 頁）等件在卷可佐，足證上開莊俊維所申辦之帳戶，確為
    詐欺集團作為實施本案詐欺取財犯行之用一節，堪以認定。
二、現今臺灣社會，因政府開放金融業申請設立，金融機構大量
    增加，一般民眾皆可以存入最低開戶金額之方式自由申請開
    設金融帳戶，並無任何特殊之限制，因此一般人申請存款帳
    戶極為容易而便利，且得同時在不同金融機構申請多數存款
    帳戶使用，並無使用他人帳戶之必要，此為一般日常生活所
    熟知之常識；故除非充作犯罪使用，並藉此躲避警方追緝，
    一般正常使用之存款帳戶，並無向他人租用或購買帳戶存摺
    及提款卡之必要。何況，金融存款帳戶，攸關存戶個人財產
    權益之保障，專屬性甚高，衡諸常理，若非與本人有密切關
    係，不可能提供個人帳戶供他人使用，縱有交付個人帳戶予
    他人使用之特殊情形，亦必會先行瞭解他人使用帳戶之目的
    始行提供，且對交付使用之他方有信賴基礎存在，方符常情
    。參以坊間報章雜誌及其他新聞媒體，對於以簡訊通知中獎
    、刮刮樂、假退稅真詐財或其他類似之不法犯罪集團，經常
    利用大量收購之他人存款帳戶，以隱匿其等詐欺取財犯罪之
    不法行徑，規避執法人員之查緝，並掩飾、確保因自己犯罪
    所得之財物，類此在社會上層出不窮之案件，亦多所報導及
    再三披露，是避免此等專屬性甚高之物品被不明人士利用為
    與財產有關之犯罪工具，亦應為一般生活認知所應有之認識
    。是被告雖已可預見其所申辦之金融帳戶提供予他人使用，
    將幫助他人實施詐欺犯罪，卻仍將其所申辦之金融帳戶交付
    予他人，顯具縱有人以其金融帳戶實施詐欺犯罪亦不違背其
    本意之幫助意思甚明，被告前開任意性自白核與事實相符，
    應堪信為真實。本案事證已臻明確，被告幫助詐欺之犯行洵
    堪認定。至被告雖請求傳訊領走其帳戶，名為黃明賜之人，
    以釐清該人是否為詐騙集團之人，然被告於本院審理時供陳
    ：伊與真實姓名、年籍不詳，綽號「陳昇」之人係在聊天室
    認識，後來轉至msn 聊天，於聊天半個月後，「陳昇」說需
    要帳戶轉帳，問伊有沒有沒有用到的帳戶，伊就寄了4 個手
    上不用的帳戶（即渣打銀行帳號：000-00000000000001號帳
    戶、臺灣企銀梅分行帳號：000-00000000000 號帳戶、中華
    郵政大同郵局帳號：000-00000000000000號帳戶及臺灣新光
    銀行帳戶）以宅急便寄送方式，寄到臺南宅急便給「陳昇」
    ，伊是在99年4 月27日郵寄帳戶，對方於同日（27日）有在
    ms n上詢問是否寄送，並於同年月28日收到帳戶後在msn 上
    告知收到了，並於收到當日（28日）詢問伊帳戶之密碼，在
    伊告知對方密碼後，對方有說要寄新臺幣（下同）6,000 元
    保證金給伊，向伊保證帳戶不會不見，後來伊在msn 上就找
    不到對方了，伊並沒有主動報警，是警察在同年5 月6 日找
    伊去做筆錄，且伊去銀行時每個帳戶都被凍結了，伊後來也
    確實有收到6,000 元云云（參見上開本院卷第18頁正、反面
    、第21頁），足徵被告與自稱「陳昇」之人僅認識半個月，
    彼此並不熟識，亦無一定之信賴基礎，竟輕易相信「陳昇」
    之片面之詞，率爾將其所有之4 個金融帳戶交予「陳昇」，
    已有可議，況被告自承於告知「陳昇」帳戶密碼後（即99年
    4 月28日後），就未在msn 上遇到自稱「陳昇」之人，及被
    告確有收到6,000 元保證金等情，均與一般朋友間商借帳戶
    之情形有間，被告乃一年滿37歲之成年人，且具有相當程度
    之智識能力及社會經驗，對於上揭不合理處自有一定認識，
    卻未於發現上開不合理處之第一時間報警處理或掛失帳戶以
    防免其所有之帳戶遭不法使用，遲至99年5 月6 日員警通知
    伊至派出所製作筆錄時始至各該銀行詢問金融帳戶之情形，
    故被告雖已可預見其所申辦之金融帳戶提供予他人使用，顯
    具縱有人以其金融帳戶實施詐欺犯罪亦不違背其本意之幫助
    意思甚明。又被告於警詢時既已將上開宅急便領貨人資料交
    予偵查機關，偵查機關對於被告所提出之相關資料，當已為
    相當之調查。故於被告犯行業已明確，且偵查機關對於被告
    所提出之相關資料業已為相當之調查之情況下，自無再行傳
    訊證人洪明賜之必要，附此敘明。
三、論罪科刑：
  (一)按刑法上之幫助犯，係對於犯罪與正犯有共同之認識，而以
    幫助之意思，對於正犯資以助力，而未參與實施犯罪之行為
    者而言（最高法院75年度台上字第1509號、88年度台上字第
    1270號判決意旨併參）。是若未參與實施犯罪構成要件之行
    為，而係出於幫助之意思提供助力，即屬幫助犯，而非共同
    正犯。茲查本件被告提供其所申辦之行動電話門號予真實姓
    名年籍均不詳之詐騙集團成員使用，以供其等收取帳戶並進
    而詐騙他人財物，其所為提供行動電話門號之行為，僅為他
    人之詐欺取財犯行提供助力，尚無證據證明被告係以自己實
    施詐欺犯罪之意思，而與他人有共同犯罪之犯意聯絡，是本
    件被告僅有幫助詐欺之犯意，而為詐欺構成要件以外之行為
    。核其所為，係犯刑法第30條第1 項前段、第339 條第1 項
    之幫助詐欺取財罪。
  (二)被告以一寄送4 本帳戶予詐騙集團成員使用，供詐騙集團成
    員詐騙被害人洪芸惠、許菀翊、宋健誌、邱筱蕙、陳佳綾及
    趙冠茹等人轉帳匯款等情，已如前述，是被告係以一幫助行
    為，同時觸犯數詐欺罪名，為想像競合犯，應依刑法第55條
    前段規定從重論以一幫助詐欺罪。至聲請簡易判決處刑書雖
    未就被告幫助詐欺集團詐騙被害人趙冠茹部分提起公訴（即
    北檢99年度偵字第24350 號移送併案部分），惟該部分與本
    案已起訴部分，具想像競合犯之裁判上一罪關係，已如上述
    ，為起訴效力所及，本院自應併予審判。又被告既係幫助他
    人犯罪，犯罪情節及惡性尚難逕與實施詐騙之詐欺正犯為等
    同評價，爰依刑法第30條第2 項之規定減輕其刑。
  (三)原審認被告莊俊維罪證明確，予以論罪科刑，固屬卓見。惟
    原判決未及審酌前述臺灣臺北地方法院檢察署99年度偵字第
    24350 號移送併辦事實部分，容有未洽，檢察官上訴，認應
    予併辦，為有理由，自應由本院予以撤銷改判。爰審酌被告
    提供上開帳戶供詐騙集團使用，助長訛詐風氣，且使執法人
    員難以追查該詐騙集團之真實身分，所生危害非輕，惟犯後
    坦承犯行，尚有悔意等一切情狀，量處如主文第2 項所示之
    刑，並諭知易科罰金之折算標準，以示懲戒。至被告提供給
    犯罪集團成員所使用之上開帳戶存摺、金融卡等物，因未扣
    案，復乏確據證明尚屬存在，爰不另為沒收之諭知，併予敘
    明。
據上論斷，應依刑事訴訟法第455 條之1 第1 項、第3 項、第36
9 條第1 項前段、第364 條、第299 條第1 項前段，刑法第30條
第1 項前段、第2 項、第339 條第1 項、第55條、41條第1 項前
段，刑法施行法第1 條之1 第1 項、第2 項前段，判決如主文。
本案經檢察官吳靜怡到庭執行職務。
中    華    民    國    100   年    3     月    16    日
                  刑事第五庭    審判長法  官  潘政宏
                                      法  官  劉淑玲
                                      法  官  石蕙慈
以上正本證明與原本無異。
不得上訴。
                                      書記官  羅婉榕
中    華    民    國   100    年    3     月    16    日
附表：
┌──┬───┬─────┬──────┬──────┬─────┬───────┐
│編號│被害人│詐騙方式  │詐騙時間    │匯款時間    │匯款金額  │匯入帳號      │
│    │      │          │            │            │（新臺幣）│              │
├──┼───┼─────┼──────┼──────┼─────┼───────┤
│ 01 │洪芸惠│網路購物誤│99年4 月30日│99年5 月1 日│2 萬9,988 │被告上開臺灣企│
│    │      │設分期扣款│下午5 時許  │凌晨0時19 分│元        │銀帳號：050-29│
│    │      │          │            │            │          │00000000號帳戶│
│    │      │          │            │            │          │內            │
├──┼───┼─────┼──────┼──────┼─────┼───────┤
│ 02 │許菀翊│網路購物誤│99年5 月1 日│99年5 月1 日│4 萬8,000 │被告上開渣打銀│
│    │      │設分期扣款│下午2 時30分│下午5時28 分│元        │行帳號：052-02│
│    │      │          │許          │            │          │000000000000號│
│    │      │          │            │            │          │帳戶內        │
├──┼───┼─────┼──────┼──────┼─────┼───────┤
│ 03 │宋健誌│佯裝網路援│99年5 月1 日│99年5 月1 日│3,000元   │同上          │
│    │      │交        │下午5 時許  │晚上7 時3 分│          │              │
│    │      │          │            │            │          │              │
├──┼───┼─────┼──────┼──────┼─────┼───────┤
│ 04 │邱筱蕙│網路購物誤│99年5 月1 日│99年5 月1 日│1 萬元    │同上          │
│    │      │設分期扣款│晚上6 時19分│晚上7 時42分│          │              │
│    │      │          │許          │            │          │              │
├──┼───┼─────┼──────┼──────┼─────┼───────┤
│ 05 │陳佳綾│網路購物誤│99年5 月1 日│99年5 月1 日│9,983元   │同上          │
│    │      │設分期扣款│下午5 時許  │晚上8 時1 分│          │              │
│    │      │          │            │            │          │              │
├──┼───┼─────┼──────┼──────┼─────┼───────┤
│ 06 │趙冠茹│網路購物誤│99年4 月30日│99年4 月30日│1 萬2,174 │被告上開郵局帳│
│    │      │設分期扣款│下午5 時許  │晚間7 時20分│元        │戶：000-000000│
│    │      │          │            │許          │          │00000000號帳戶│
│    │      │          │            │            │          │內            │
└──┴───┴─────┴──────┴──────┴─────┴───────┘
附錄論罪科刑法條：
中華民國刑法第339條
（普通詐欺罪）
意圖為自己或第三人不法之所有，以詐術使人將本人或第三人之
物交付者，處5 年以下有期徒刑、拘役或科或併科1 千元以下罰
金。
以前項方法得財產上不法之利益或使第三人得之者，亦同。
前二項之未遂犯罰之。